【裁判字號】    98,易,369
【裁判日期】    980713
【裁判案由】    侵占
【裁判全文】
臺灣臺北地方法院刑事判決               98年度易字第369號
公  訴  人  臺灣臺北地方法院檢察署檢察官
被      告  戊○○
選任辯護人  歐陽志宏律師
上列被告因侵占案件，經檢察官提起公訴（98年度偵字第447號
、第448號），本院判決如下：
    主  文
戊○○犯侵占罪，處有期徒刑壹年陸月。
    事  實
一、戊○○係偉鑫營造股份有限公司（下稱偉鑫公司）專案經理
    ，負責屏東縣東港鎮「大鵬灣國家風景區○○○○道路工程
    」（下稱大鵬灣工程）。緣聯義營造股份有限公司（下稱聯
    義公司）於民國93年12月間，向正勝工程股份有限公司承攬
    前揭大鵬灣工程中之「三孔懸臂橋工程」，因施工需要，須
    製造懸臂工程車。聯義公司乃與擔任該公司工務經理之丁○○共同製造懸臂工作車2臺（下稱系爭工作車），並約定完
    成後各取得百分之五十之所有權。於94年9月10日，聯義公
    司為償還丁○○之欠款，再將系爭工作車另百分之五十之所
    有權，轉讓給丁○○。後正勝工程股份有限公司因故被逐離
    大鵬灣工程之施作，改由竟誠建築股份有限公司，於95年1
    月間向主管機關承攬該工程，並將其中「三孔懸臂橋工程」
    再轉包給下游廠商之偉鑫公司。戊○○為施作工程，於95年
    1 月間，在屏東縣東港鎮大鵬灣某處工地，以偉鑫公司名義
    向丁○○承租其所有之系爭工作車，約定每臺每月之租金為
    新臺幣（下同）35萬元，並簽訂租賃合約書1紙。丁○○將
    上開懸臂工作車交付戊○○後，戊○○並未給付租金，復因
    偉鑫公司周轉不靈，無法繼續承攬上開工程，戊○○竟意圖
    為自己及偉鑫公司不法之所有，於96年7月2日，在屏東縣東
    港鎮大鵬灣工程工地，將所持有之系爭工作車以1200萬元之
    價格，出售予接手前述「三孔懸臂橋工程」之茂聯營造股份
    有限公司（下稱茂聯公司），除其中150萬元係該工作車零
    件未備齊之保留款外，將其中450萬元交付予偉鑫公司，400
    萬元作為清償偉鑫公司積欠甲○○之欠款，另200萬元則據
    為己有。嗣丁○○經工地人員告知，並向茂聯公司查詢後，
    得知系爭工作車已被出售予茂聯公司，始查悉上情。
二、案經丁○○告訴，由臺北市政府警察局松山分局及臺灣雲林
    地方法院檢察署呈請臺灣高等法院檢察署令轉臺灣臺北地方
    法院檢察署檢察官偵查起訴。
    理  由
壹、證據能力判斷
一、按被告以外之人於審判外之言詞或書面陳述，除法律有規定
    者外，不得做為證據，刑事訴訟法第159條第1項定有明文。
    證人即告訴人丁○○於警詢中所為之陳述，屬於被告以外之
    人於審判外之陳述，且無刑事訴訟法第159條之2、第159條
    之3所規定之例外情形，被告之辯護人亦主張其無證據能力
    ，依前述首揭規定應無證據能力。
二、本院認定事實所引用之其他卷內卷證資料（包含人證與文書
    證據、物證等證據），並無證據證明係公務員違背法定程序
    所取得，且被告戊○○、辯護人及公訴人於審判期日對本院
    提示之該卷證，就證據能力均未表示爭執，又卷內之文書證
    據，亦無刑事訴訟法第159條之4之顯有不可信之情況與不得
    作為證據之情形。是依刑事訴訟法第159條至159條之5之規
    定，所引用之卷證所有證據（包含人證與文書證據、物證等
    證據），均有證據能力。至於辯護人另於調查程序中，以起
    訴書編號五之讓渡書、合約書係偽造，編號六之租賃合約書
    非出於被告任意性所簽，均無證據能力云云。但前揭物證均
    具有為證據，供法院判斷之證據能力，辯護人所稱其是否真
    偽或出於被告任意性所為，應屬證據證明力之問題（詳後述
    ），均合先敘明。
貳、實體部分
一、訊之被告戊○○雖承認於96年7月2日，將懸臂工作車出售予
    茂聯公司之事實，但否認有侵占之犯行。辯稱：系爭工作車
    所有權屬於偉鑫公司，是他共同出資建造。系爭工作車賣出
    所得價金係850萬元，全部交給偉鑫公司負責財務之甲○○
    云云。
二、經查，被告於96年7月2日，以偉鑫公司名義，將系爭工作車
    出售予茂聯公司之事實，已據被告自承不諱，並核與證人即
    當時偉鑫公司負責人戴勝輝於偵查中所證述（96年度他字卷
    第1269號第29頁、97年度他字卷第3313號卷第25、26頁）及
    茂聯公司總經理林茂聰於偵查中所證述（97年度他字第3313
    號卷第136、137頁）等情節相符。此外，並有簡式買賣合約
    書、統一發票影本1張（97年度他字卷第3313號卷第56、58
    頁）等在卷可參，足信為真實。另被告出售系爭工作車，除
    其中150萬元係茂聯公司留存之保留款外，將所得450萬元交
    付予偉鑫公司之戴勝輝，400萬元返還甲○○，另200萬元則
    存入被告之妻吳香逸之第一商業銀行左營分行帳戶，亦據證
    人林茂聰、戴勝輝於偵查中、甲○○於審理時證述詳細（詳
    97年度他字第3313號卷第25、26頁、第136、137頁、本院卷
    第122頁至124頁）。並經本院函第一商業銀行斗六分行屬實
    ，有該行98年6月3日回函及所附支票正反面影本、資金存款
    憑條傳票影本等在卷可參（本院卷第147頁），足信為真實
    。
三、另查，系爭工作車於96年7月2日出售予茂聯公司前，應為告
    訴人丁○○所有，有下列證據為證：
(一)、聯義公司於93年12月20日，承攬大鵬灣工程之「三孔懸臂橋
    工程」後，因工程必須使用懸臂工作車，聯義公司乃與告訴
    人於94年1月1日約定，由告訴人擔任聯義公司工務經理，負
    責該公司在大鵬灣工程之工程規劃、施工、協調、計價等工
    作。約定以工程所得作為製造系爭工作車之成本，並由告訴
    人取得系爭工作車設備百分之五十之所有權，已據證人即告
    訴人丁○○於審理時證述詳細（本院卷第94頁），並有該合
    約書影本附卷可稽（97年度他字第3313號卷第8頁）。另聯
    義公司於94年9月10日，因該公司負責人乙○○對告訴人丁○○有欠款，再與告訴人丁○○簽訂讓渡書，將聯義公司對
    系爭工作車百分之五十之所有權，轉讓給告訴人，作為聯義
    公司未支付給告訴人之5百萬元款項，亦據證人即告訴人丁○○證述歷歷（本院卷第94頁），且有前述讓渡書影本在卷
    可憑（97年度他字第3313號卷第9頁），應堪認為真實。被
    告雖辯稱：該合約書、讓渡書均係偽造，並以前揭文書上之
    聯義公司印文與公司登記之印鑑章不同等為證。但前述合約
    書、讓渡書上聯義公司負責人「乙○○」之印章與公司登記
    之印鑑章均相同，業經本院向高雄市政府函調聯義公司之公
    司登記資料核閱屬實，並有前述聯義公司登記資料影本附卷
    可證。而該合約書、讓渡書上之公司章，雖與公司登記之印
    鑑章不同。但衡諸商場常情，公司之大小章，因用途不同，
    通常有多套使用，是縱然前述合約書、讓渡書上之聯義公司
    章與營利事業登記證上之印鑑章有所不同，亦無法證明其述
    文書上之公司章係偽造或該合約書係偽造之事實。被告雖另
    以，上述合約書之簽署時間94年1月1日，乙○○尚未擔任聯
    義公司負責人；讓渡書簽署時之94年9月10日，乙○○亦已
    非聯義公司負責人云云置辯。但查，乙○○係於94年3月15
    日變更登記為聯義公司負責人，至94年9月19日始變更丙○○為公司負責人，有前揭公司登記資料在卷可參。且系爭工
    作車未製造前，當時聯義公司之負責人係乙○○，亦據證人
    即告訴人丁○○於審理時證述詳細（本院卷第94頁背面），
    並核與介紹製造工廠給聯義公司之證人辛○○到庭所證稱：
    當時聯義公司老闆是乙○○（本院卷第100頁）等語相符合
    。故依前述聯義公司在主管機關之登記，乙○○雖於94年3
    月15日始登記為聯義公司負責人，但參以證人丁○○、辛○○之證詞，尚難僅以前述聯義公司之登記資料，即謂前揭乙○○所簽署之合約書、讓渡書係偽造。
(二)、於94年12月21日，告訴人丁○○以個人名義，將工作運到臺
    南縣安定鄉，交付第三人庚○○存放。後偉鑫公司於95年3
    月間，接手前述三孔懸臂橋工程，須租用系爭工作車施作，
    告訴人再將工作車運回大鵬灣工地等事實，亦據證人即告訴
    人丁○○證述詳實（本院卷第94頁），並核與證人庚○○於
    本院審理時所證稱：簽收單是丁○○將拆卸的懸臂工作車設
    備、配件放在臺南縣安定鄉的修理廠簽的。收據是丁○○將
    懸臂工作車的設備、配件運走時簽的。寄放的時間是94年12
    月21日至95年4月25日止，是丁○○一個人運過來，當時聽
    丁○○說要把設備帶到大鵬灣（本院卷第98頁）等語相符。
    此外，並有系爭工作車之簽收單、收據等影本附卷可參（97
    年度他字卷第3313號卷第51、52頁）。故告訴人丁○○自94
    年9月10日取得系爭工作車全部所有權後，至95年4月25日前
    ，該系爭工作車亦確由告訴人占有中。
(三)、又被告曾於95年7月間，代理偉鑫公司，向告訴人租用系爭
    工作車，作為大鵬灣工程使用，亦有合約書影本附卷可稽（
    97年度他字卷3313號卷第12頁）。被告雖先則辯稱：係遭告
    訴人以強暴脅迫方式逼簽的云云（詳本院卷第24頁）。繼則
    改辯稱：因為告訴人是工地經理，於95年6月離職時有損失
    ，所以要求其補簽該租賃合約書。當時是因為偉鑫公司被竟
    誠公司倒債，簽該租賃契約給告訴人作為債權云云。丁○○
    曾幫正勝公司對銀行擔任保證人，銀行對丁○○求償保證人
    債務云云（本院卷第121頁）。但查，被告既未提出任何遭
    告訴人強暴脅迫而簽署合約書之證據供本院調查，且其於審
    理時亦自稱：租賃契約是他太太住院時，丁○○拿來讓我簽
    的，是96年6月初，拿到高雄長庚醫院給我簽的等語（詳本
    院卷160頁背面）。是被告辯稱係遭強暴脅迫才簽署該合約
    書、是事後給告訴人作為債權使用云云，顯屬無據。且核其
    前揭所辯，更足證明當時系爭工作車確屬告訴人所有之事實
    。否則，如系爭工作車非屬告訴人所有，被告豈有向其租用
    ，復於96年6月初補簽租賃合約書（合約上時間簽署時間為
    95 年7月1日），並支付租金之理。
(四)、證人即當時偉鑫公司工務經理壬○○於本院審理時證稱：系
    爭工作車應是丁○○擁有部分所有權，被告將工作車以800
    萬元質押給竟誠公司時，丁○○跟被告爭吵說工作車是他的
    ，為何沒經過他同意，就把工作車質押出去。面額各51 萬
    元的支票2張，當時問丁○○，丁○○說是被告承諾給他的
    工作車租金。當時被告說這2張票是他個人跟我借的，叫我
    直接拿給丁○○，沒說甚麼原因等語（本院卷第153頁背面
    至第156頁）。此外，並有以壬○○為發票人，面額各51 萬
    元之支票影本2張在卷可稽（97年他字第3313號卷第13、14
    頁）。證人壬○○雖曾於偵查中證稱：其為發票人之支票2
    張，是支付給永發公司之工程款，不是工作車之租金云云（
    96年度他字第1269號卷第29、30頁、97年度他字第3313號卷
    第25、26頁）。但證人壬○○於偵查中已證稱：2張51萬元
    之支票是丁○○在屏東工務所拿的等語（見97年度他字第
    3313號卷第25、26頁）。且其於審理時亦證稱：之前在偵查
    中說這2張支票是開給永發公司的工程款，是當時開偵查庭
    前聽被告說的。這2張支票的用途，他到現在還不清楚，因
    為被告與告訴人各說各話等語（本院卷第155頁）。故勾稽
    證人壬○○前後證述，告訴人丁○○當時既擁有系爭工作車
    之所有權，且被告所囑託交付給告訴人丁○○之支票，係當
    面交給告訴人丁○○，當時告訴人丁○○亦對證人壬○○陳
    明支票係作為系爭工作車租金，故應足認為告訴人丁○○所
    稱：被告以壬○○前述2張支票做為系爭工作車租金一節，
    應堪採信。
(五)、證人辛○○雖於本院審理時證稱：曾幫聯義公司找工廠製造
    懸臂工作車，工作車是作橋樑用，是丁○○或戊○○叫我幫
    忙做工作車，曾到聯義公司找會計小姐拿1萬元的工資，當
    時聯義公司老闆是乙○○（本院卷第99頁、第100頁）。證
    人丙○○亦於本院審理時證稱：於94年9月2日承受原股東乙○○出資200萬元，變更登記為聯義公司負責人。在聯義公
    司沒有出資，實際上是由被告出資。擔任負責人期間，印章
    是由被告保管（本院卷第118頁背面至第122頁）。證人己○○到庭證稱：被告曾於94年初，請他幫忙設計懸臂工作車。
    設計完成後，有給工作車料單，由他們公司去購料。當時都
    跟被告及丁○○聯絡，工作車是針對大鵬灣工程設計的。他
    們是以聯義公司的名義要我設計的，由聯義公司請款、付款
    並開聯義公司的票付款。被告應該有以個人名義付款，但是
    金額不大，如果是現金，應該是3、5千元（本院卷第74頁背
    面至第76頁）。故由前述證人辛○○、丙○○、己○○等人
    之證詞，可知系爭工作車之設計、製造，係由告訴人及被告
    出面聯繫，被告除曾以個人名義支付數千元之款項外，並無
    其他出資及丙○○於94年9月之後，擔任聯義公司負責人係
    由被告出資等事實。但其等前述證述，均無法證明系爭工作
    車是屬於被告或偉鑫公司所有之事實，顯不能作為有利被告
    之認定。證人乙○○則經本院多次傳喚、拘提均未到庭，但
    其所簽訂之合約書及讓渡書之認定已如前述，爰不再為傳喚
    、拘提，均附此敘明。
(六)、綜上所述，被告於96年7月2日出售系爭工作車時，該工作車
    之所有權應屬告訴人丁○○所有。被告未經告訴人丁○○同
    意即將系爭工作車出售於茂聯公司，並將所得款項作為處理
    偉鑫公司債務及自己使用，其有侵占之犯行甚明。被告所辯
    無非事後卸責之詞，不足採信。是本件事證明確，被告犯行
    堪以認定，應予依法論科。
四、核被告所為，係犯刑法第335條第1項之普通侵占罪。爰審酌
    被告之前並無不良前科，有臺灣高等法院被告前案紀錄表在
    卷可參。因經營工程公司不善，為解決債務問題，竟將屬於
    告訴人所有之系爭工作車，出售於他人之犯罪動機。所侵占
    之金額、事後始終否認犯行，亦未返還所侵占款項，犯後態
    度欠佳。被告目前仍以工程為業、已婚，子女均就學中之職
    業、家庭狀況等一切情狀，量處如主文所示之刑。
據上論斷，應依刑事訴訟法第299條第1項前段，刑法第335條第1
項，刑法施行法第1條之1，判決如主文。
本案經檢察官羅月君到庭執行職務
中    華    民    國    98    年    7     月    13    日
                  刑事第十四庭審判長法  官  蔡坤湖
                                    法  官  李家慧
                                    法  官  陳琪媛
上正本證明與原本無異。
如不服本判決應於收受送達後10日內向本院提出上訴書狀，並應
敘述具體理由；其未敘述上訴理由者，應於上訴期間屆滿後20日
內向本院補提理由書（均須按他造當事人之人數附繕本）「切勿
逕送上級法院」。告訴人或被害人如對於本判決不服者，應具備
理由請求檢察官上訴，其上訴期間之計算係以檢察官收受判決正
本之日期為準。
                                    書記官  周小玲
中    華    民    國    98    年    7     月    16    日
附錄本案論罪科刑法條全文
中華民國刑法第335條
（普通侵占罪）
意圖為自己或第三人不法之所有，而侵占自己持有他人之物者，
處 5 年以下有期徒刑、拘役或科或併科 1 千元以下罰金。
前項之未遂犯罰之。


司法院資訊處製作；財團法人民間司法改革基金會備份。
